臺灣桃園地方法院民事判決　　　　　　　94年度簡上字第90號
上　訴　人　玖島企業有限公司
法定代理人　乙○○
訴訟代理人　丙○○律師
被　上訴人　正烜企業有限公司
　　　　　　　　　　　之3號
法定代理人　甲○○
　　　　　　　　　　　巷18號
上列當事人間請求確認支票債權不存在事件，上訴人對於中華民
國94年2 月16日臺灣桃園地方法院桃園簡易庭93年度桃簡字第12
13號第一審判決，提起上訴，於94年8 月23日辯論終結，本院判
決如下：
    主  文
原判決廢棄。
確認被上訴人對上訴人如附表所示二紙支票之票據債權不存在。
第一、二審訴訟費用由被上訴人負擔。
    事  實
甲、上訴人方面：
壹、聲明：如主文所示。
貳、陳述：除與原審判決記載相同者，茲予引用外，補稱：
一、「依契約之性質或當事人之意思表示，非於一定時期為給付
    不能達其契約之目的，而契約當事人之一方不按照時期給付
    者，他方當事人得不為前條之催告，解除其契約。」民法第
    255 條定有明文。上訴人於民國93年6 月10日向被上訴人訂
    購電磁爐1,200 台及1,225 台時，已約定交貨日期分別為同
    年8 月30日及9 月10日，並於訂購單內之注意事項四載明：
    「交貨時間如有困難，請於收到訂單後立即與採購聯絡」，
    足證交貨期限對上訴人實屬重要，兩造已就履行期有特別合
    意，自屬民法第255 條規定之定期行為，則上訴人得不經催
    告而逕行解除契約，而原審認定上訴人需定相當期限催告被
    上訴人履行，如被上訴人仍不履行時始得解除契約，顯有判
    決不適用法令之違法。另原審對其為何不採納上訴人於原審
    中陳明兩造間之契約係屬定期行為之主張，未於理由欄中加
    以陳述，是有判決不備理由之違誤。
二、惟上訴人仍以上訴補充理由狀之送達，催告被上訴人應於收
    受後5 日內履行契約，若逾期仍不履行，則逕行解除兩造間
    之買賣契約，以求完備。
參、證據：除援用原審之立證方法外，補提報紙一份為證。
乙、被上訴人方面：
    被上訴人未於言詞辯論期日到場，亦未提出書狀作何聲明或
    陳述。
    理  由
甲、程序方面：
一、按確認法律關係之訴，非原告有即受確認判決之法律上利益
    者，不得提起之，民事訴訟法第247 條第1 項前段定有明文
    。而所謂即受確認判決之法律上利益，係指因法律關係之存
    否不明確，致原告在私法上之地位有受侵害之危險，而此項
    危險得以對於被告之確認判決除去之者而言（最高法院42年
    度台上字第1031號判例參照）。本件上訴人主張被上訴人於
    受領附表所示之支票後，已將該支票存入台灣中小企業銀行
    桃園分行及中華商業銀行桃園分行之被上訴人帳戶中待提示
    ，為此上訴人已先就如附表所示之支票聲請假處分，禁止被
    上訴人於本案判決確定前向付款人上海商業儲蓄銀行請求付
    款及轉讓予第三人（見原審卷第36-42 頁）。但上訴人仍隨
    時有遭被上訴人請求付款之虞，致上訴人在私法上之地位有
    受侵害之危險，上訴人有即受確認判決之法律上利益，經核
    於法尚無不合。
二、本件被上訴人經合法送達，未於言詞辯論期日到場，經核無
    民事訴訟法第386 條各款所列情形，爰依上訴人聲請，由其
    一造辯論而為判決。
乙、實體方面：
一、上訴人起訴主張：伊於93年6 月10日分別向被告訂購電磁爐
    1,200 台及1,225 台，約定交貨日期分別為同年8 月30日及
    9 月10日，價金則分別為新臺幣（下同）105 萬元及1,071,
    875 元，伊簽發如附表所示面額合計212 萬1 千元之支票2
    紙支付。但伊自93年6 月下旬起即一直無法與被上訴人取得
    聯繫，經多方打聽始知被上訴人財務發生問題，公司已停止
    運作，並將營業轉讓他人經營，故而未依約定期限交貨，伊
    不得不解除契約，並以起訴狀繕本送達作為解除契約之意思
    表示，嗣再以上訴補充理由狀之送達，催告被上訴人應於收
    受該書狀後5 日內履行契約，逾期仍不履行，不另通知，逕
    行解除系爭買賣契約。則被上訴人持有上訴人所簽發之如附
    表所示之票據，已無法律上之原因，依法不得享有票據上權
    利，爰請求判決確認如附表所示之支票票據債權不存在等語
    。被上訴人則未於言詞辯論期日到場爭執，亦未提出書狀作
    何聲明或陳述。
二、本件上訴人主張：伊於上揭時間，向被上訴人訂購電磁爐1,
    200 台及1,225 台，約定交貨日期分別為93年8 月30日及同
    年9 月10日，價金則分別為105 萬元及1,071,875 元，伊簽
    發如附表所示面額合計212 萬1 千元之支票2 紙支付。但被
    上訴人未依約定期限交貨等情，業據提出與伊所述相符之訂
    購單2 紙、支票存根2 張為證（見原審卷第9-11頁），被上
    訴人已於相當時期受合法之通知，既未於言詞辯論期日到場
    ，亦未提出書狀作何聲明、陳述以供本院審酌，本院依調查
    上開事證結果，認上訴人主張之事實堪信為真正。
三、上訴人復主張：系爭買賣契約已因伊之解除契約而歸於無效
    ，故被上訴人就如附表所示之票據所有之權利，已無法律上
    之原因，依法不得享有票據上之權利等語，經查：
  (一)按依票據法第10條（按，現行法第13條）之規定，票據債務
    人祇不得以自己與發票人或執票人之前手間所存抗辯之事由
    ，對抗執票人，若以其自己與執票人間所存抗辯之事由資為
    對抗，則非法所不許。最高法院著有46年台上字第1835號判
    例意旨可資參照。次按，「給付有確定期限者，債務人自期
    限屆滿時起，負遲延責任。」、「契約當事人之一方遲延給
    付者，他方當事人得定相當期限催告其履行，如於期限內不
    履行時，得解除其契約。」、「解除權之行使，應向他方當
    事人以意思表示為之。」民法第229 條、第254 條、第258
    條第1 項分別定有明文。
  (二)系爭買賣契約所約定之交貨日期分別為93年8 月30日、同年
    9 月10日，已詳如前述，足見系爭買賣契約屬給付訂有確定
    期限之契約，而被上訴人未依約提出給付，亦如前述，故被
    上訴人自93年9 月10日起，就本件系爭買賣契約已全部陷於
    給付遲延，而應負遲延責任。
  (三)次查，上訴人雖主張：逕以起訴狀之繕本送達作為解除契約
    之意思表示通知等語，惟上訴人雖於訂購單內之注意事項四
    載明：「交貨時間如有困難，請於收到訂單後立即與採購聯
    絡」等語，然依其記載之文義，僅能認係要求契約相對人即
    被上訴人於上訴人所自定之交貨時間不及提出給付時，應先
    行與之聯絡，衡情應係為使上訴人得選擇是否另向他人購買
    或為其他應變措施，甚或就履行期另行約定，尚難據此判定
    依系爭買賣契約之性質或伊之意思表示，有何非於一定時期
    為給付不能達成其契約之目的，亦即不能認為兩造間就履行
    期已有特別重要之合意（最高法院31年上字第2840號判例參
    看），自無民法第255 條得不經同法第254 條之催告即逕予
    解除契約規定之適用。因此，上訴人以起訴狀之繕本送達作
    為解除契約之意思表示，因未依民法第254 條之規定，先定
    期催告被上訴人履行而不合法，尚不生解除契約之效力。
  (四)惟上訴人於提起本件上訴後，以民事上訴補充理由狀催告被
    上訴人應在該書狀送達翌日起5 日內，提供合乎債務本旨之
    給付，如被上訴人仍不履行時，上訴人即以前開上訴狀作為
    解除系爭買賣契約之意思表示（見本院卷第38頁），被上訴
    人經公示送達後，並於94年7 月29日生收受上開書狀送達之
    效力，亦有民眾日報1 份、本院公示送達證書1 紙附卷可稽
    （見本院卷第45、46頁），惟被上訴人並未於催告期限內履
    行給付，則系爭買賣契約於催告期限屆滿時即94年8 月3 日
    ，為被上訴人合法解除。又如附表所示之支票2 紙既係上訴
    人依系爭買賣契約之約定，為給付系爭買賣價金而提出，兩
    造自係該2 紙支票之直接前後手，則上訴人以自己與執票人
    即被上訴人間所存抗辯之事由資為對抗，自為法所許。
四、綜上所述，系爭買賣契約既經上訴人合法解除，被上訴人自
    不得再享有如附表所示之2 紙支票之票據權利。從而，本件
    上訴人請求確認被上訴人就伊所簽發如附表所示之2 紙支票
    票據債權不存在，為有理由，應予准許。原審因不及審酌上
    訴人提起上訴後所為之解除契約之意思表示，而為上訴人敗
    訴之判決，尚有未洽。上訴意旨指摘原判決不當，求予廢棄
    改判，為有理由。爰由本院予以廢棄改判，如主文第2 項所
    示。
五、據上論結，本件上訴為有理由，依民事訴訟法第436 條之1
    第3 項、第450 條、第78條、第463 條、第385 條第1 項前
    段，判決如主文。
中　　華　　民　　國　　94　　年　　9 　　月　　6 　　日
                  民事第二庭審判長法　官　劉克聖
                                  法　官　張震武
                                  法　官　范明達
上列正本證明與原本無異
如對本判決上訴，須於判決送達後20日內向本院提出上訴狀，同
時表明上訴理由；如已於本判決宣示後送達前提起上訴者，應於
判決送達後10日內補具上訴理由（均須按他造當事人之人數附繕
本）。
中　　華　　民　　國　　94　　年　　9 　　月　　9 　　日
                                  書記官　李燕枝
附表：
┌─┬────┬──────┬──────┬──────┬──────┐
│編│帳號    │票據號碼    │發票日      │票面金額（單│付款人      │
│號│        │            │            │位：新臺幣元│            │
│  │        │            │            │）          │            │
├─┼────┼──────┼──────┼──────┼──────┤
│一│00000000│BA0000000   │93年8月30日 │一百零五萬元│上海商業儲蓄│
│  │0       │            │            │。          │銀行總行營業│
│  │        │            │            │            │部          │
├─┼────┼──────┼──────┼──────┼──────┤
│二│同上    │BA0000000   │93年9月10日 │一百零七萬一│同上        │
│  │        │            │            │千元。      │            │
└─┴────┴──────┴──────┴──────┴──────┘
